【裁判字號】    91,訴,3830
【裁判日期】    920916
【裁判案由】    營利事業所得稅
【裁判全文】
臺北高等行政法院判決                            九十一年度訴字第三八三○號
                              .
    原      告  國際票券金融股份有限公司
    代  表  人  甲○○董事長.
    訴訟代理人  邱雅文律師
    複代理人    蕭偉浚律師
    被      告  財政部臺北市國稅局
    代  表  人  張盛和（局長）
    訴訟代理人  乙○○
右當事人間因營利事業所得稅事件，原告不服財政部中華民國九十一年七月二十五日
台財訴字第○九○○○五○○○○號訴願決定，提起行政訴訟，本院判決如左：
    主  文
訴願決定及原處分（復查決定）均撤銷。
訴訟費用由被告負擔。
    事  實
一、事實概要：原告民國八十四年度營利事業所得稅結算申報，原列報尚未抵繳之扣
    繳稅額新台幣（下同）二一八、五五九、一○四元，經被告以該部分原告係扣除
    前手之利息所得後，以餘額列報原告利息收入，惟於申報扣繳稅額時，卻將含前
    手利息之扣繳稅額一八六、六二九、九三七元併同申報，乃否准抵繳原告之應納
    稅款，核定原告尚未抵繳之扣繳稅額為三一、九二九、一六七元；並以系爭扣繳
    稅額屬原告購進債券之成本，相對調增出售債券成本一八六、六二九、九三七元
    （即將前核定證券交易所得八五三、九四五、三○二元，變更核定為六六七、三
    一五、三六五元）。原告不服，申請復查未獲變更，提起訴願亦遭駁回，遂提起
    行政訴訟。
二、兩造聲明：
    (一)原告聲明：訴願決定及原處分（復查決定）均撤銷。
    (二)被告聲明：駁回原告之訴。
三、兩造之爭點：扣繳憑單所載之利息所得人，是否可將前手持有期間利息之扣繳稅
    額申報抵稅或退稅？
  (一)原告主張之理由：
    1.按「債券之買賣均採除息交易。成交日止賣方『應得之利息』，由買方併同『
      成交價金』給付賣方。前項利息之計算，以本期起息日起算至成交日止，按實
      際天數計之。」「債券附條件買賣之標的於買還日前，其所有權歸屬於甲方。
      」「債券附條件買賣均採除息交易，其成交日止賣方『應得之利息』，由買方
      併同『成交價金』給付賣方。前項利息之計算，以本期起息日起算至成交日止
      ，按實際天數計。」為「台北市證券商業同業公會證券商營業處所買賣有價證
      券業務規則」第六十條、「財團法人中華民國證券櫃檯買賣中心證券商營業處
      所債券附條件買賣交易細則」第六條及第八條所明定。依上述規定，債券採除
      息交易方式為買賣時，買方視為代墊付「債券利息」予賣方（賣方應得利息）
      ，買方持有至兌息時，發行人付給買方全期「債券利息」之所有權當然歸屬於
      買方，不可能發生「歸墊之利息仍為前手所有」之結果。
    2.依財政部六十四年九月四日台財稅字第三六四四○號函釋「以付息時之持票人
      為納稅義務人（記名式者為最後記名之人）就全部利息一次扣繳所得稅；並根
      據持票人之身分證明，依法填報扣繳憑單。」被告亦認在兩付息日間後手買入
      債券並無應就前手息辦理扣繳之義務，並自承「後手買進債券並無扣繳義務，
      被告亦從未主張債券買賣後手應負扣繳義務。」。又依財政部七十五年七月十
      六日台財稅字第七五四一四一六號函所示，營利事業之買方（即兌息人）應「
      按債券持有期間，依債券之面值及利率計算利息收入」，此亦被告一貫之規定
      ，從未變動。依上所述，原告兌領之債券利息，應全屬原告所有，亦應以全部
      利息額作為基礎由付息機構扣繳稅款，並由原告用以抵繳當年度各類所得結算
      營利事業所得稅（或申請退還）。被告謂原告兌領之債券利息中有「前手利息
      」，原告被扣繳之稅款中有所謂之「前手利息扣繳稅款」自非有據。
    3.被告引用所得稅法第七十一條第二項但書主張「無納稅即無利用扣繳稅款之權
      利」，惟按該項規定係指「個人」如有被扣繳之稅款，但當年度如未依同條第
      一項辦理全年綜合所得總額之結算申報時，則喪失申請退還扣繳稅款或扣抵稅
      款之權利。上開規定與本件完全無關。詎被告以該規定作為證券交易商（非個
      人）「未申報所得者不得享有申請退還扣繳稅款及扣抵稅額」之依據，顯然誤
      用法律。
    4.原告為系爭債券付息時之持票人，被課以系爭全部利息扣繳稅款之義務，而於
      結算申報時，被告卻主張原告雖被扣繳系爭稅款但非實際納稅義務人，否准扣
      繳稅款抵繳應納稅額之權利，其對同一系爭所得為不同之認定，且均擇其不利
      於原告者，顯然割裂適用法律，且違反司法院第三八五號解釋之意旨。
    5.扣繳之稅款，除所得稅法第七十一條第一項但書所列舉或法律別有規定者外，
      可於結算申報時抵繳應納稅額，本於租稅法律主義之精神，不得以實質課稅為
      由，否准納稅義務人抵繳應納稅額。本件原告從事系爭債券附條件買回之交易
      ，為付息時之債票持有人，依財政部六十四年九月四日台財稅第三六四四○號
      函釋意旨，乃肯認原告為所得稅法第八十八條之納稅義務人，即非營利事業所
      得稅查核準則第九十條第三款所指「扣繳他人之所得稅款」者；況所得稅法亦
      無除外規定，自可用以抵繳應納稅款。被告以實質課稅為由否定原告為實際納
      稅義務人，進而否准原告之租稅抵稅權，顯係增加法律所無之限制，有違租稅
      法律主義。
  (二)被告主張之理由：
    按所得稅法第七十一條第一項及第九十九條雖規定納稅義務人得以暫繳及扣繳稅
    款抵繳結算申報之應納稅額，然得為扣繳稅額抵繳應納稅款之對象，以應將利息
    所得申報、繳納所得稅之承擔納稅義務者為限；反之，如未申報利息所得，而未
    繳納利息所得稅者，則無扣繳稅額抵繳應納稅款之適用，此為法律當然之解釋，
    並未增加法律所無之限制，亦無違反租稅法律主義。原告於利息兌領日前買回債
    券，前手兌領之利息及系爭之扣繳稅款均為前手所有。前手兌領之利息既非原告
    之利息收入，該利息收入之納稅義務人即非原告，縱扣繳憑單以原告名義開立，
    然系爭扣繳稅款法理上非由原告負擔及繳納，依租稅法定原則，自不得以之抵繳
    其當年度營利事業所得稅之應納稅額，此不因原告於向前手購入債券時未預先扣
    留稅款而受影響。而原告既然因前手息之扣繳稅款而代前手繳納稅款，乃其是否
    向前手求償之問題，自不應轉向被告請求抵繳稅款以補償其損失。何況原告非不
    可於購入債券給付價金時將稅款預先扣留，以備將來之扣繳。又被告係依法核稅
    ，並無原告所謂加重其稅賦，使原告承擔法律規範以外之租稅負擔。財政部上開
    函釋並未規定營利事業於兩付息日間買回公債，按持有期間計算利息收入，即得
    以全期扣繳稅款抵繳其申報應納稅額，亦不生違反信賴保護原則之問題。又有所
    得者即應繳稅，乃稅賦核實課徵之原則，原告對於前手息部分既無所得，本無需
    課稅，其所扣繳之稅款即無抵繳之問題。另實務上是否發生重複課稅之情形，尚
    未可知，因前手息之所得人為營利事業時，仍可持以抵繳自身之應納稅額。又「
    本於法律適用之整體性及權利義務之平衡性，當不得任意割裂適用。」為司法院
    釋字第三八五號解釋，本件原告為付息時之持票人，就全部利息一次扣繳所得稅
    ，原告未就全部利息列報收入課稅，卻對扣繳稅款全部列報抵繳其應納稅額。原
    告對有利之扣繳稅款抵繳權要求扣抵其應納稅額，相對利息收入未全部列報課稅
    ，卻僅列報其持有期間之利息，原告對所得稅第七十一條第一項及第九十九條規
    定乃有割裂適用之情事。
    理  由
一、原告八十四年度營利事業所得稅結算申報，原列報尚未抵繳之扣繳稅額二一八、
    五五九、一○四元，經被告以該部分原告係扣除前手之利息所得後，以餘額列報
    原告利息收入，惟於申報扣繳稅額時，卻將含前手利息之扣繳稅額一八六、六二
    九、九三七元併同申報，乃否准抵繳原告之應納稅款，核定原告尚未抵繳之扣繳
    稅額為三一、九二九、一六七元；並以系爭扣繳稅額屬原告購進債券之成本，相
    對調增出售債券成本一八六、六二九、九三七元（即將前核定證券交易所得八五
    三、九四五、三○二元，變更核定為六六七、三一五、三六五元），原告不服，
    循序提起行政訴訟，起訴意旨如事實欄所載。經核原處分及訴願決定無非以系爭
    扣繳稅款一八六、六二九、九三七元屬前手利息收入之扣繳稅款，其本身既無該
    項所得，縱扣繳憑單以原告之名義開立，亦非扣繳稅款之實際納稅義務人，依實
    質課稅原則，自不得以之抵繳應納稅額或申請退稅云云為其論據。
二、惟按「憲法第十九條規定人民有依法律納稅之義務，固係指人民有依據法律所定
    之納稅主體、稅目、稅率、納稅方法及納稅期間等項而負納稅義務之意，然課人
    民以繳納租稅之法律，於適用時，該法律所定之事項若權利義務相關連者，本於
    法律適用之整體性及權利義務之平衡性，當不得任意割裂適用。」業經司法院釋
    字第三八五號解釋在案。又「納稅義務人有左列各類所得者，應由扣繳義務人於
    給付時，依規定之扣繳率或扣繳辦法，扣取稅款，並依第九十二條規定繳納之︰
    一、．．．二、機關、團體、事業或執行業務者所給付之薪資、利息、．．．。
    」為行為時所得稅法第八十八條所明定。故利息所得者，應由扣繳義務人於給付
    時，扣取稅款，並將所扣稅款向國庫繳納；又依同法第七十一條第一項前段、第
    九十九條及第一百條之規定，扣繳稅款於結算申報時當可用以抵繳應納稅額；此
    為義務與權利相互關連之規定，不容割裂適用。另財政部六十四年九月四日台財
    稅第三六四四○號函釋：「主旨：中央政府建設公債甲種債票之利息，應由付息
    機構於付息時，按照所得稅法第八十八條、第八十九條、第九十二條及各類所得
    扣繳率表等規定，扣繳利息所得稅款，並以付息時債票持有人為納稅義務人，向
    稽徵機關填報扣繳憑單，並依同法第九十四條規定，將扣繳憑單填送納稅義務人
    。說明：二、本債票無論曾否轉讓，均應由付息機構，以付息時之持票人為納稅
    義務人（記名式者為最後記名之人）就全部利息一次扣繳所得稅；並根據持票人
    之身分證明，依法填報扣繳憑單。納稅義務人為中華民國居住之個人或營利事業
    ，應將該項利息所得，依法合併當年度所得申報所得稅。」本件原告為系爭債券
    付息時之持票人，因上開財政部六十四年函釋，遭強制課以系爭全部利息扣繳稅
    款之義務，既依法律之形式；而於結算申報時，被告竟主張原告雖被扣繳系爭稅
    款但非實際納稅義務人，否准扣繳稅款抵繳應納稅額之權利，反採經濟之事實。
    對於同一系爭所得，權利義務相關連之事項，而為不同認定，並均以不利於原告
    者為其準據，顯然割裂適用法律，揆諸前開司法院第三八五號解釋及說明，即有
    可議。
三、次按「涉及租稅事項之法律，其解釋應本於租稅法律主義之精神，依各該法律之
    立法目的，衡酌經濟上之意義及實質課稅之公平原則為之。」復經司法院釋字第
    四二○號解釋在案。上開解釋固然肯定實質課稅原則在稅法之適用，但亦闡明在
    適用上仍應嚴守租稅法律主義。又「納稅義務人應於每年二月二十日起至三月底
    止，填具結算申報書，向該管稽徵機關，申報其上一年度內構成綜合所得總額或
    營利事業收入總額之項目及數額，以及有關減免、扣除之事實，並應依其全年應
    納稅額減除暫繳稅額、尚未抵繳之扣繳稅額及可扣抵稅額，計算其應納之結算稅
    額，於申報前自行繳納。但短期票券利息所得之扣繳稅款及營利事業獲配股利總
    額或盈餘總額所含之可扣抵稅額，不得減除。」為行為時所得稅法第七十一條第
    一項所明定。故扣繳之稅款，除所得稅法第七十一條第一項但書所列舉或法律別
    有規定者外，可於結算申報時，抵繳應納稅額。是則本於租稅法律主義之精神，
    扣繳稅款既為公法上明定納稅義務人之租稅抵稅權，除法律別有規定外，自不得
    以實質課稅為由，否准納稅義務人抵繳應納稅額。本件原告為付息時之債票持有
    人，依財政部六十四年函釋：「．．．應由付息機構於付息時，按照所得稅法第
    八十八條、第八十九條、第九十二條．．．扣繳利息所得稅款，並以付息時債票
    持有人為『納稅義務人』」，既已肯認原告為所得稅法第八十八條之納稅義務人
    ，即非營利事業所得稅查核準則第九十條第三款所指「扣繳他人之所得稅款」者
    。況所得稅法又無除外規定，自應可用以抵繳應納稅款；乃被告以實質課稅為由
    ，否定原告為實際納稅義務人，進而否准其租稅抵稅權，顯然添加法律所無之限
    制，違反租稅法律主義，亦非適法。
四、綜上所述，原處分（復查決定）自有可議，訴願決定未予糾正，亦有疏漏。爰將
    原處分及訴願決定併予撤銷，由被告另為適法之處分。
五、據上論結，本件原告之訴為有理由，爰依行政訴訟法第九十八條第三項前段，判
    決如主文。
中    華    民    國      九十二    年      九      月      十六        日
                 臺 北 高 等 行 政 法 院   第 四 庭
                                審 判 長 法  官  鄭忠仁
                                         法  官  林育如
                                         法  官  楊莉莉
右為正本係照原本作成。
如不服本判決，應於送達後二十日內，向本院提出上訴狀並表明上訴理由，如於本判
決宣示後送達前提起上訴者，應於判決送達後二十日內補提上訴理由書（須按他造人
數附繕本）。
中    華    民    國      九十二    年      九      月      十六        日
                                         書記官  王俊權


司法院資訊處製作；財團法人民間司法改革基金會備份。
